【裁判字號】    94,上更(一),711
【裁判日期】    950616
【裁判案由】    偽造文書等
【裁判全文】
臺灣高等法院刑事判決             94年度上更(一)字第711號
上  訴  人
即  被  告  乙○○
選任辯護人  林文淵律師
上列上訴人因偽造文書等案件，不服臺灣臺北地方法院90年度訴
字第259號，中華民國第一審判決（起訴案號：臺灣臺北地方法
院檢察署89年度偵字第23319號），提起上訴，本院判決後，經
最高法院發回，本院判決如下：
    主  文
原判決關於乙○○部分撤銷。
乙○○幫助公司負責人，公司應收之股款，股東並未實際繳納，
而以申請文件表明收足，處拘役伍拾日，如易科罰金，以佰元
折算壹日。
    事  實
一、乙○○係設於臺北市○○路○段四三二號十一樓之四神達會
    計師事務所之職員（該事務所之會計師為乙○○之夫張世宗
    ），負責承辦公司登記等事項。緣甲○○（另案判處有期徒
    刑五月，緩刑三年確定，其係康義工程有限公司之負責人，
    設於台北市○○區○○路七四巷三號一樓））與周東坤（業
    經原審法院判處有期徒刑三月，緩刑二年確定）於民國（下
    同）八十四年八月欲共同設立義泰工程有限公司（以下簡稱
    義泰公司，設於台北市○○區○○路七四巷三號一樓），由
    周東坤擔任負責人，訂定公司資本總額為新臺幣（下同）一
    千萬元，由股東周東坤、王幼枝（王幼枝部分係由甲○○冒
    用其名義，以偽造文書方式登記為該公司股東）、吳修茴、
    鄭明忠、吳志維分別出資二百萬元八百萬元，並由甲○○委
    託神達會計師事務所之乙○○辦理公司設立登記手續。惟甲
    ○○、周東坤對於義泰公司應收之股款均未實際繳納，乙○
    ○竟基於幫助甲○○、周東坤之犯意，介紹甲○○向姓名年
    籍不詳之成年金主商借一千萬元以資應付，甲○○借得一千
    萬元後，即囑咐不知情之康義公司黃姓會計小姐（真實姓名
    、年籍不詳）於八十四年八月三十日攜帶款項陪同周東坤前
    往合作金庫玉成支庫（現已改為玉成分行），以「義泰工程
    有限公司籌備處周東坤」名義開設第0000000000
    000號活期存款帳戶，分別存入八百萬元及二百萬元，取
    得存摺作為表明義泰公司已繳足股款之證明文件。甲○○再
    將該存摺交予乙○○，乙○○再將之交予不知情之萬集會計
    師事務所職員呂素葉，再由呂素葉委請不知情之張德心會計
    師於同年八月三十一日出具義泰公司已收足股款之設立登記
    資本額查核報告書。乙○○再於八十四年九月四日將前開資
    本額查核報告書連同其他申請文件，向臺北市政府建設局申
    請辦理義泰公司之設立登記，並於同年九月六日經核准設立
    登記，以此方式幫助義泰公司負責人周東坤及甲○○對於公
    司應收之股款，股東並未實際繳納，而以申請文件表明收足
    。張德心會計師製作查核報告書後，甲○○旋指示黃姓會計
    小姐於八十四年九月一日陪同周東坤將前開帳戶內之一千萬
    元提領一空。嗣因義泰公司積欠稅捐，周東坤遭限制出境而
    對甲○○提出告訴，而循線查知上情。
二、案經臺灣臺北地方法院檢察署檢察官自動檢舉偵查起訴。
    理  由
一、訊據上訴人即被告乙○○對其受甲○○委託辦理義泰公司設
    立登記事項，固坦承不諱，惟矢口否認上開犯行，辯稱本件
    係甲○○提供有關資料證件，其僅依據甲○○提供之資料製
    作繕打申請登記文件及送件，並未幫忙介紹金主，亦未提供
    資金等語。經查：
  (一)證人甲○○經本院依法傳喚、拘提，均未到場。而證人甲○
    ○於其被訴偽造文書案件即台灣臺北地方法院八十九年度訴
    字第一五四七號案件中所為之陳述，就本案而言雖為審判外
    之陳述，然亦為審判外向法官所為之陳述，依刑事訴訟法第
    一百五十九條之一第一項規定自有證據能力，合先敘明。
  (二)義泰公司之設立登記，係由業經判決確定之共犯即證人甲○
    ○委託被告辦理乙節，業據證人甲○○於另案偵、審中供述
    綦詳，並為被告所不諱言。又義泰公司設立登記時，甲○○
    、周東坤及其他股東均未繳納股款，亦未提供所需資金等情
    ，亦據證人甲○○、周東坤分別供承不諱。而且以「義泰工
    程有限公司籌備處周東坤」名義開設之第00000000
    00000號活期存款帳戶，係於八十四年八月三十一日開
    戶並存入八百萬元及二百萬元，張德心會計師於翌日即同年
    八月三十一日出具設立登記資本額查核報告書，證人周東坤
    旋於八十四年九月一日提領現金一千萬元等情，亦有義泰公
    司登記案卷影本所附之存摺、設立登記資本額查核報告書（
    外放），及合作金庫銀行玉成分行九十年八月二十九日（九
    十）合金玉存字第四００八號函、九十一年一月十一日（九
    一）合金玉字第一二五號函（原審卷第五十五、五十六、八
    十七頁）可稽。依此情形，甲○○、周東坤係在股東並未實
    際繳納公司應收股款之情形下，而以申請文件表明收足，憑
    以辦理義泰公司之設立登記，已屬灼然。
  (三)被告雖否認有介紹甲○○向不詳金主借款因應之犯行，惟查
    共犯甲○○於其違反公司法案中供承：周東坤與我合作工程
    公司，以其名義設立義泰公司，公司戶頭也是以周東坤之名
    義開設，其他股東都由我找的，公司資金一千萬元，我也不
    知道何來，我沒有找一千萬元資金，是拿幾萬元給被告，請
    她辦好的，是委託被告辦理公司設立登記事項等語（見臺灣
    臺北地方法院檢察署八十九年度偵緝字第一四○號卷第十七
    頁背面、第十八頁、第二十五頁背面、原審法院八十九年度
    訴字第五四七號卷第三十一、七十頁）。被告於原審法院也
    供稱：「甲○○跟我說他要聲請公司，他沒有那麼多錢，事
    務所也有在專門在借錢的廣告，所以我就拿廣告給他看。由
    他自己去接洽」、「是我介紹金主給甲○○」、「知道甲○
    ○設立公司資金不足」、「辦理公司登記前，就知道他（甲
    ○○）的資金是借來的」等語（原審卷第九十一、九十三、
    九十四頁）。足證甲○○、周東坤委請被告辦理設立公司，
    被告知悉該公司未向股東收足股款，並無資金，甲○○請被
    告籌措資金，被告找金主辦理所需資金證明文件，極為明確
    。被告事後空言否認介紹甲○○向不詳金主借款，無非畏罪
    卸飾之詞，不足採信。
  (四)義泰公司設立登記時之所附之設立登記資本額查核報告書，
    係由證人呂素葉將存摺、報表等文件經由張德心會計師審查
    簽證等情，業據證人呂素葉、張德心分別於本案及甲○○被
    訴偽造文書案件中證述綦詳。證人呂素葉於甲○○偽造文書
    案件及本案原審法院審理時並證稱：義泰公司需簽證文件、
    股東出資明細表、義泰公司存摺，係由被告寄來，由其交給
    張德心簽證，那是被告的客戶等語（見原審法院八十九年度
    訴字第五四七號卷第八十九、一○一、一○二頁、原審卷第
    一五一頁）。被告在原審中雖一度指稱其介紹之金主即係呂
    素葉，其將案件轉介與呂素葉，資金資料是呂素葉做好，再
    交由伊送件等語（原審卷九十三頁、第九十九頁）。然查證
    人甲○○指稱係委託被告辦理，是與被告聯絡等語（八十九
    年度訴字第五四七號卷第六十八、七十、七十二頁），並未
    陳稱曾與呂素葉有所接觸聯繫；另證人周東坤供稱：開戶及
    領款均係康義公司黃姓會計小姐帶其去銀行辦理，印章、存
    摺都在康義公司會計保管等語（八十八年度偵字第七一二三
    號卷第五十六頁反面、第五十七頁、八十九年度訴字第五四
    七號卷第五十頁、第七十一頁、原審卷第九十四頁、第一五
    七頁）；另證人呂素葉否認提供資金，證稱：伊曾經借款數
    百萬元給乙○○，並不知道乙○○拿來做什麼，伊係以匯款
    之方式支付等語（原審卷第一四九、一五二頁），而呂素葉
    在合作金庫銀行玉成分行之帳戶於八十四年八月間亦無匯款
    至義泰公司籌備處帳戶內或提領相同金額（二百萬元及八百
    萬元）之資料（原審卷第一八一至一八八頁），本件顯然無
    法證明證人呂素葉為借款一千萬元與甲○○之金主，被告上
    開關於呂素葉係金主部分之供述，自無可採。
  (五)此外復有義泰公司設立時所提出之登記申請書、公司章程、
    張德心會計師簽證之設立登記股東繳納股款明細表等附卷可
    稽。被告既明知甲○○設立公司並未向股東收足款項，且無
    資金，仍由其介紹代籌借資金辦理存款證明，再制作公司設
    立登記申請文件，請不知情之呂素葉轉不知情之會計師張德
    心簽證，再辦理公司登記，已彰彰甚明。被告雖辯稱其配偶
    亦為會計師，並無委請其他會計師簽證之必要云云。惟其配
    偶張世宗於原審證稱：會計師簽證涉及資本查核的問題，到
    目前為止，其都不做該業務，對本案亦不知情等語（原審卷
    第一０二頁）。其配偶既不辦理公司資本之查核簽證，故尚
    難以被告之配偶為會計師即謂無需委由他人簽證，而為其有
    利之認定。又證人周東坤雖供稱至銀行開戶及領款等手續均
    係由康義公司之會計陪同其辦理等語，然被告僅係基於幫助
    之犯意而介紹金主與甲○○，本身並未提供資金及參與開戶
    取得存款證明文件等行為，故周東坤之上開供述亦顯然不能
    資為有利於被告之論據。
  (六)被告之辯護人另以被告另八十七年間為尚品電訊股份有限公
    司，向他人籌備資金設立公司，犯與本件相同之罪嫌，經臺
    灣士林地方法院檢察署檢察官以八十九年度偵字第五○四五
    號、九十年度偵字第一○三八六號向法院聲請簡易判決處刑
    ，並經台灣士林地方法院九十年度簡字第一七０六號簡易判
    決判處罰金新台幣四萬元確定，本案與該案有連續犯之裁判
    上一罪關係，為該確定判決效力所及，應為免訴之判決等語
    置辯。惟查前案發生之日期為八十七年八月間，與本案已相
    隔三年，被告當係另行起意，兩案並無連續犯之關係可言，
    本案自非前開確定判決效力所及。
  (七)綜上所述，本案事證明確，被告之犯行洵堪認定，應予依法
    論科。
二、核被告所為，係幫助犯修正前公司法第九條第三項之罪。被
    告行為後，公司法先於八十六年六月二十五日修正公布，於
    同年月二十七日生效，該法第九條第三項規定除將其中罰金
    部分由（銀元）二萬元，修正為新臺幣六萬元外，刑度完全
    相同；之後公司法第九條復於九十年十一月十二日修正公佈
    施行，於同年月十五日生效，將原公司法第九條第三項改列
    為第一項，罰金部分則由新台幣六萬元以下提高為新台幣五
    十萬元以上二百五十萬元以下，相比較之下，自以適用八十
    六年六月二十五日修正之公司法第九條第三項規定有利於被
    告。被告係幫助犯，並按正犯之刑減輕其刑。檢察官雖認被
    告與甲○○、周東坤係共同正犯，惟本案並無法證明存入義
    泰公司籌備處帳戶內之款項係由被告提供，亦無法證明該等
    存款手續及取得存摺等事項係由被告辦理，亦即無法證明被
    告參與此部分犯罪構成要件之行為，亦無法證明被告與甲○
    ○、周東坤等人有自己共同犯罪之意思聯絡，被告與甲○○
    、周東坤等人自非共同正犯，而僅係幫助犯，公訴意旨尚有
    未洽，惟起訴之社會基本事實相同，自應依法變更起訴法條
    。
三、原判決對被告予以論科，固非無見。然查：被告所犯係修正
    前公司法第九條第三項之幫助犯，原判決遽以該罪之共同正
    犯相繩，自有未合。被告仍執陳詞提起上訴，否認犯罪，雖
    無理由，然原判決既有可議，自屬無法維持，應由本院將原
    判決關於被告部分撤銷，另為適法之諭知。審酌被告之素行
    ，其身為會計師事務所之職員，知悉不得未收足股款而以申
    請文件表明收足為犯罪行為，為貪圖利益媒介他人借得資金
    取得證明設立公司等犯罪情節，犯罪後之態度及智識程度、
    生活狀況等一切情狀，量處拘役五十日，以示懲儆。又被告
    行為後，刑法第四十一條已於九十年一月十二日修正公布生
    效，將原定須犯最重本刑為三年以下有期徒刑以下之刑之罪
    ，而受六月以下有期徒刑或拘役之宣告，始得易科罰金之規
    定，修正為犯最重本刑為五年以下有期徒刑以下之刑之罪，
    而受六月以下有期徒刑或拘役之宣告者，均得易科罰金，相
    比較之下，以修正後之規定有利於被告，被告所犯之罪為最
    重本刑五年以下有期徒刑之罪，其所受本案刑之宣告又為拘
    役五十日，已合於易科罰金規定，自應適用修正後之規定諭
    知易科罰金之折算標準。
四、公訴意旨另以：被告乙○○與甲○○、周東坤共同基於犯意
    聯絡，由被告乙○○負責湊足設立義泰公司所需資本額一千
    萬元，並於八十四年八月三十日將前開款項存入帳戶內，作
    為該公司設立時收足股款之資金證明，並由乙○○透過不知
    情之呂素葉將上開義泰公司設立登記資本額查核報告書、資
    產負債表等文件交與不知情之會計師張德心查核簽證，嗣於
    八十四年九月四日持向臺北市政府建設局申請辦理義泰公司
    之設立登記而行使，使不知情之臺北市政府建設局承辦人員
    陷於錯誤，准予設立登記，並將上開不實之事向登載於公司
    登記事項卡上之公文書，足以生損害於臺北市政府建設局管
    理公司設立登記之正確性等情，因認被告另涉有刑法第二百
    十四條之使公務員登載不實罪嫌。惟按刑法第二百十四條使
    公務員登載不實事項於公文書罪，須一經他人之聲明或申報
    ，公務員即有登載之義務，並依其所為之聲明或申報予以登
    載，而屬不實事項者，始足構成，若其所為之聲明或申報，
    公務員尚須為實質之審查，以判斷其真實與否，始得為一定
    之記載者，即非本罪所稱之使公務員登載不實。又公司法第
    三百八十八條規定「主管機關對於公司登記之申請，認為有
    違反法令或不合法定程式者，應令其改正，非俟改正合法後
    ，不予登記。」第四百十二條第一項規定「有限公司應於章
    程訂立後十五日內，將左列事項，向主管機關申請為設立之
    登記：一、第一百零一條所列各款事項。二、繳足股款之證
    件。三、以現金以外之財產抵繳股款者，其姓名及其財產之
    種類、數量、價格或估價之標準。」。同條第二項規定「主
    管機關對於前項之申請，應派員檢查，並得通知公司限期申
    復。」。依上開規定觀之，向主管機關申請為有限公司設立
    之登記，其於申請設立登記時，公司應收之股款是否確已繳
    足，主管機關應派員檢查，並得通知公司限期申復，亦即須
    為實質之審查，以判斷其真實與否，而非僅依其申請或聲明
    即為一定登載之形式審查，則有限公司負責人明知申請設立
    登記時，公司應收之股款並未繳足，仍以申請文件表明收足
    而使公務員將此不實事項予以登載，應僅成立公司法第九條
    第三項前段之罪，無適用刑法第二百十四條論罪之餘地（最
    高法院八十九年度台非字第四六號判決）。故被告所為除單
    純觸犯公司法第九條第三項之幫助犯外，自不構成刑法第二
    百十四條之罪。惟因公訴人認與前開有罪部分有牽連犯之裁
    判上一罪關係，爰不另為無罪之諭知。
據上論結，應依刑事訴訟法第三百六十九條第一項前段、第三百
六十四條、第二百九十九條第一項前段、修正前（八十六年六月
二十五日修正公布）公司法第九條第三項、刑法第十一條前段、
第三十條、第二條第一項、第四十一條第一項前段、罰金罰鍰提
高標準條例第二條，判決如主文。
本案經檢察官呂文忠到庭執行職務。
中    華    民    國    95    年    6     月    16    日
                  刑事第十九庭  審判長法  官  宋  祺
                                      法  官  陳憲裕
                                      法  官  蔡明宏
以上正本證明與原本無異。
如不服本判決，應於收受送達後十日內向本院提出上訴書狀，其
未敘述上訴之理由者並得於提起上訴後十日內向本院補提理由書
（均須按他造當事人之人數附繕本）。
                                      書記官  初玲玲
中    華    民    國    95    年    6     月    20    日
附錄：本案論罪科刑法條全文
修正前行為時公司法第九條第三項
公司應收之股款，股東並未實際繳納，而以申請文件表明收足，
或股東雖已繳納而登記後將股款發還股東，或任由股東收回者，
公司負責人各處五年以下有期徒刑、拘役或科或併科新臺幣六萬
元以下罰金。


司法院資訊處製作；財團法人民間司法改革基金會備份。
